---
title: "analisis atletas pregunta 1"
author: "ignacio solar"
date: "`r Sys.Date()`"
output: html_document
---

```{r setup, include=FALSE}
knitr::opts_chunk$set(echo = TRUE, message = FALSE, warning = FALSE)
library(dplyr)
library(ggpubr)
```

## Se formulan las hipotesis nula y alternativa de la siguiente manera:

- Hipotesis Nula ($ H_0 $): El tiempo medio de los atletas de raza negra antes del programa es igual a 14.3 segundos. $$ H_0: \mu = 14.3 $$
- Hipotesis Alternativa ($ H_a $): El tiempo medio de los atletas de raza negra antes del programa es inferior a 14.3 segundos (afirmacion del comite olimpico). $$H_A: \mu < 14.3$$

Esto es matematicamente:
$$
H_0: \mu = 14.3 \qquad H_A: \mu < 14.3
$$
Esta es una prueba de cola izquierda, ya que la hipotesis alternativa plantea que la media es menor que el valor de referencia.


## Seleccion de prueba 

- Se realiza una prueba de hipotesis sobre la media poblacional ($\mu$).

- La desviacion estandar ($\sigma$) es desconocida.

Se propone utilizar la prueba t student con un nivel de significancia $ \alpha = 0.05$, se debe comprobar ademas si existen suficientes datos y si ademas estos se aproximan a una distrbucion normal.


## Verificacion de condiciones

Cargamos los datos

```{r}
datos = read.csv2("EP02 Datos(1).csv")
names_c = dput(names(datos))
dF = data.frame(datos)
```

vemos el subset

```{r}
datos_negros_antes = subset(datos[c("Raza","Previo")], Raza == "Negra")
n_antes = length(datos_negros_antes$Previo) 
print(paste("Tamaño de la muestra (n):", n_antes))
```

Se tiene una muestra pequeña, hace que su normalidad sea mas importante, se verifica eso ahora

```{r}
shapiro = shapiro.test(datos_negros_antes$Previo)
print(shapiro)
```

Graficamos ademas los datos

```{r}
ggqqplot(datos_negros_antes, x = "Previo",conf.int.level = 0.95, xlab = "Quantiles teoricos", y = "Quantiles de las muestras")

```

Dado el valor p y la distribucion de los datos en la grafica, no hay evidencia suficiente para rechazar la normalidad de los datos.

Se procede con la prueba t para una muestra 

```{r}
mu_h0 = 14.3 
alpha = 0.05 

t_resultado = t.test(datos_negros_antes$Previo,
                      mu = mu_h0,                 
                      conf.level = 1 - alpha,      
                      alternative = "less")      

print(t_resultado) 
```

Dado que el valor p = 0.1991 es mayor o giaul que el nivel de significancia $\alpha = 0.05$, se falla en rechazar la hipotesis nula. Por lo tanto, no existe evidencia suficiente para afirmar que los datos **soporten** la afirmacion del comite olimpico, de que el mejor tiempo medio de los atletlas negros antes del programa sea inferior a 14.3 segundos. El intervalo de confianza del 95% para la media indica que esta entre -Inf y 14.48 segundos, lo cual incluye valores iguales o superiores a 14.3.