---
title: 'EP04: Inferencia no paramétrica con frecuencias'
author: "Equipo 10"
date: "`r Sys.Date()`"
output: html_document
---

```{r setup, include=FALSE}
knitr::opts_chunk$set(echo = TRUE)

# importacion de librerias
#library(RVAideMemoire)
library(rstatix)
install.packages(tidyverse)
library(tidyverse) 
library(RVAideMemoire) 
#library(rcompanion)
```

## Preguntas:
### Pregunta 1
> Una agencia de marketing desea determinar si hay una diferencia significativa en la efectividad de tres estrategias publicitarias utilizadas para promocionar un nuevo producto. Para ello, se ha recopilado información de personas que fueron expuestas a las tres estrategias publicitarias, registrando si mostraron una aceptación (A) o rechazo (R) a cada una de ellas. 
> **¿Qué puede concluir la agencia de marketing sobre la efectividad de las estrategias publicitarias para promover el nuevo producto?**
*Indicación: obtenga la muestra de 50 personas a partir del archivo “EP04 Datos.csv” que se encuentra en el directorio compartido, usando la semilla 255. Considere un nivel de significación α=0,05.*

```{r}
# Establecer semilla para reproducibilidad
set.seed(255)

# Leer datos y obtener muestra de 50 IDs (no filas)
datos <- read.csv2("EP04 Datos.csv")
ids_muestra <- sample(datos$id, 50)  # Muestrear 50 IDs únicos
muestra <- datos[datos$id %in% ids_muestra, ]
```
Para este caso, estimamos utilizar una prueba Q de Cochran.
Ántes de efectur la prueba se revisan condiciones para realizar la prueba estimada.

- La variable de respuesta es dicotómica (Aceptación o Rechazo)
- La variable independiente, o tratamiento es categórico.
- Las observaciones no tienen incidencia por sobre las otras.
- El tamaño de la muestra vendría a ser $50 \times 3 = 150 \geq 24$.

Habiendo verificado las condiciones previas, se procede a hacer el test.

No sin antes, especificar las hipótesis a contrastar:

- $H_0$: La proporción de gente que dice aprovar la estrategia de marketing es la misma para cada una de las estrategias.
- $H_A$: La proporción de gente que dice aprovar la estrategia de marketing es la distinta para al menos una de las estrategias.

```{r}
# Transformar a formato largo (3 filas por ID)
muestra_mod <- muestra |> 
  pivot_longer(
    cols = c("estrategia_1", "estrategia_2", "estrategia_3"),
    names_to = "estrategia",
    values_to = "resultado"
  ) |> 
  mutate(
    id = factor(id),
    resultado = factor(resultado)
  )

# Realizar la prueba de Cochran Q
library(RVAideMemoire)
significacion <- 0.05
prueba_q <- cochran.qtest(resultado ~ estrategia | id, data = muestra_mod, alpha = significacion)

valor_p <- prueba_q$p.value

print(prueba_q)
```

**Conclusión:** Cómo se obtiene un valor $p =  `r valor_p` \geq 0.05$, entonces no podemos rechazar la hipótesis nula. Osease, no podemos rechazar que la proporción de gente es la misma en términos de aprobación o rechazo para cada una de las estrategias de marketing sean todas iguales.

**Observación:** Cómo fué estipulado en la lectura, se sabe que al ser una prueba no paramétrica, no entrega tanta información cómo una prueba de caracter paramétrico. Si bien los datos sugieren que no existe diferencia entre las estrategias, no sabemos con certeza los valores en cuestión de la prueba. Esto es más evidente cuando se rechaza $H_0$ y se quiere determinar cual tiene prevlaneic apor sobre otra.

### Pregunta 2
>Se llevó a cabo una encuesta para investigar si hay una distribución homogénea de pasatiempos favoritos entre dos grupos de personas: hombres y mujeres. Se seleccionaron aleatoriamente 30 personas de cada grupo y se les preguntó sobre sus pasatiempos favoritos, obteniéndose que entre los hombres 9 prefieren actividades relacionadas con la lectura, 14 con el deporte y 7 con música; mientras que entre las mujeres 7 se inclinan por actividades relacionadas con la música, 5 con la lectura y 18 con deportes. **¿Existe evidencia suficiente para concluir que la distribución de los pasatiempos favoritos es la misma entre hombres y mujeres?**



### Pregunta 3
> Se realiza un estudio sobre las preferencias de consumo de dos tipos de chocolate, “Chocolate Blanco” y “Chocolate Negro”, entre dos grupos etarios distintos: personas adultas y personas menores de edad (niños, niños y adolecentes). Después de entrevistar a un total de 13 adultos y 17 menores de edad, se encontró que 2 personas adultas y 9 menores prefieren el chocolate negro. **¿El tipo de chocolate preferido está influenciado por el grupo etario de las consumidoras y los consumidores?**

```{r}
personas <- c(rep("adulto", 13), rep("menor", 17))
chocolate <- c(rep("negro", 2), rep("blanco", 9))
chocolate <- factor(chocolate, levels = c("blanco", "negro"))
datos <- data.frame(chocolate, personas)
tabla <- xtable(~-, datos)
print(tabla)
```

### Pregunta 4
> Una organización dedicada a la rehabilitación de villanos ha observado que muchos de ellos ingresan al programa con niveles elevados de hostilidad. Para abordar este problema, decidieron implementar un nuevo programa de bienvenida diseñado para reducir la hostilidad y facilitar la reintegración a la sociedad. Para evaluar la efectividad de este programa, se reclutó a un grupo de 40 villanos a quienes se les midió el nivel de hostilidad (alto o bajo) antes y después de participar en el programa de bienvenida. Los resultados se presentan a continuación:

- 8 villanos no mostraron hostilidad ni antes ni después.
- 8 villanos que inicialmente mostraban hostilidad dejaron de hacerlo.
- 20 villanos mantuvieron un elevado nivel de hostilidad.
- 4 villanos que no mostraban hostilidad después del programa se volvieron hostiles.

> **¿Qué se puede concluir acerca de la efectividad del nuevo programa de bienvenida para reducir la hostilidad en los villanos?**
